【裁判字號】    98,台上,7577
【裁判日期】    981217
【裁判案由】    違反毒品危害防制條例等罪
【裁判全文】
最高法院刑事判決            九十八年度台上字第七五七七號
上  訴  人  台灣高等法院高雄分院檢察署檢察官
被      告  甲○○
            乙○○
共      同
選任辯護人  樓嘉君律師
上列上訴人因被告等違反毒品危害防制條例等罪案件，不服台灣
高等法院高雄分院中華民國九十六年十一月十六日第二審更審判
決（九十六年度上更(一)字第一五一號，起訴案號：台灣高雄地方
法院檢察署九十二年度偵字第二三二四四號），提起上訴，本院
判決如下：
    主  文
原判決撤銷，發回台灣高等法院高雄分院。
    理  由
本件原判決以公訴意旨略以：被告乙○○與甲○○均明知愷他命
係毒品危害防制條例第二條第二項規定之第三級毒品，且為行政
院公告管制進口之物品，竟與葛海萍（已經原審法院判處有期徒
刑八年，本院駁回上訴確定）共同基於運輸愷他命及自大陸地區
私運管制物品進口至台灣地區之犯意聯絡，由乙○○偕同甲○○
於民國九十二年十一月八日，自台灣高雄國際機場搭乘澳門航空
公司ＮＸ—六六七號班機至澳門，再轉往大陸地區廣東省珠海市
，下榻於葛海萍之租屋處等候，期間被告等則至廣東省遊玩，購
買服飾、皮包等物品，嗣於同月十五日晚間，葛海萍將愷他命分
裝於二瓶「老掌櫃」之酒瓶內（合計淨重八百二十一公克），並
於其租屋處交付予被告等，囑託被告等夾帶入境台灣地區，被告
等遂於同月十六日十三時五十分許，搭乘澳門航空公司ＮＸ—六
六七號班機，私運上開夾藏愷他命之「老掌櫃」酒瓶二瓶入境高
雄國際機場，而於通關時為法務部調查局南部地區機動工作組會
同財政部高雄關稅局人員當場查獲，並扣得上述愷他命一大包及
用以夾藏毒品之「老掌櫃」大陸酒（含包裝盒）二瓶。因認被告
等涉犯毒品危害防制條例第四條第三項之運輸第三級毒品罪及懲
治走私條例第十二條、第二條第一項準私運管制物品罪嫌云云。
惟經審理結果，認不能證明被告等犯罪，因而撤銷第一審之科刑
判決，改判諭知被告等無罪。固非無見。
惟按：證據之證明力固由法院自由判斷，但其判斷不能違反經驗
法則與論理法則，否則其自由判斷之職權行使，即與採證法則有
違。又客觀上為法院認定事實及適用法律基礎之證據，雖已調查
而其內容尚未明瞭者，即與未經調查無異，如遽行判決，仍屬應
於審判期日調查之證據而未予調查之違法。原判決係依證人葛海
萍、吳東原於原審或原審之前審所為之陳述、乙○○所提其與葛
海萍之對話錄音譯文，及原審勘驗財政部高雄關稅局於九十二年
十一月十六日搜獲時全程錄影之錄影帶顯示於該關稅局人員當場
以試劑測試酒瓶內白色粉末後，乙○○神情有點嚴肅，暨證人陳
亮君於原審之前審證稱該酒包裝外觀完整，未有異狀等語，因而
為被告等有利之認定。然查，原審之前審依職權調取財政部高雄
關稅局搜獲時全程錄影之錄影帶勘驗結果，發現該二瓶內裝毒品
愷他命之「老掌櫃」酒酒瓶蓋並未封緊，用手旋轉即可打開，酒
瓶內有（愷他命）粉末，查獲時，乙○○說該物是甲○○所有，
甲○○則未表示意見等情，此有該勘驗筆錄可稽（見原審上訴卷
(二)第五三頁）；而依陳亮君所陳，內裝愷他命之「老掌櫃」酒以
手搖動即知裡面並非液體，且查獲之初，乙○○說是甲○○所有
，甲○○亦未否認（見原審上訴卷(二)第五十、五五頁）；另吳東
原亦證稱當海關人員問「酒為何人所有」時，甲○○沈默了一下
，轉回頭看乙○○，乙○○即說是「阿華」的等語（見原審上訴
卷(二)第五五頁）。如果無訛，上開「老掌櫃」大陸酒既係受葛海
萍之託帶回之物，被告等於查獲之際，何不據實以告？何以乙○
○稱該物品係甲○○所有？甲○○對乙○○所言何以未加否認？
被告等又何以諉稱係不知姓名之「阿華」所委託帶回之物？在在
均有疑問。況依吳東原所證，伊係接獲線民檢舉後，監聽葛海萍
之電話，發現其與被告等有聯絡，葛海萍有跟乙○○講要請被告
等出國，經清查比對，確定是被告二人。故據伊等研判，本件運
毒是由乙○○押貨，甲○○則負責夾帶毒品，後來事實亦是如此
。而其等所以如此，是為了規避查緝風險，如果第一時間被查到
毒品，其等即可撇清。其後乙○○在偵訊室內有打電話給葛海萍
，伊等監聽葛海萍的電話，裡面有說到這點（見原審上訴卷(一)第
一八一至一八四頁）；證人洪麗華亦證稱被告等入關時，有線報
被告二人有攜帶管制物品嫌疑等語（見原審上訴卷(二)第五十頁）
，倘若均屬無誤，能否僅據乙○○於上述關稅局人員以試劑測試
酒瓶內白色粉末時神情有點嚴肅，及吳東原於原審之前審所為：
查獲當時被告二人走在一起，當時甲○○之表情「感覺好像是」
「怎麼會這樣」等語之揣測之詞，即為被告等有利之認定？且內
裝愷他命之「老掌櫃」酒瓶以手搖動即知裡面並非液體，則將扣
案二瓶「老掌櫃」酒瓶之瓶身略作搖晃，即可輕易察覺其與一般
酒類迥異，而被告等自大陸地區經由澳門手攜該物入台之過程中
，均曾加以提取，能否以該酒包裝外觀完整，即謂被告等對瓶中
所裝愷他命全不知情？又葛海萍為乙○○之胞兄，彼此關係自屬
密切非常，葛海萍因與被告等共同運輸第三級毒品而經原審法院
以九十四年度上訴字第一九○四號判決判處有期徒刑八年，並經
本院於九十五年五月十八日以九十五年度台上字第二七八九號判
決駁回上訴確定，此皆有各該刑事判決附在本院卷可憑，則乙○
○所提其與葛海萍私下之對話錄音，既與前揭事證不符，是否事
後彼此串謀所為？葛海萍於原審所證是否非迴護被告等之詞？亦
均非無疑。另運輸毒品之罪責甚重，衡情被告等難謂不知，是其
等果真對扣案酒瓶內裝有毒品並不知情，其等於海關查獲並以試
劑測出疑似愷他命時，理應出現訝異之神情，並極力為己辯護，
始合常情。而原審勘驗本件搜獲時之錄影帶結果，發現關稅局人
員在檢查行李箱內之物品時，被告等並無特殊神情，而於關稅局
人員當場以試劑測試酒瓶內白色粉末後，乙○○神情有點嚴肅，
臉色與剛進行檢查時神情明顯不同，此有該勘驗筆錄足考（見原
審卷第一二七頁），則被告等倘對酒瓶內裝有毒品一節並不知情
，何以未出現訝異之神情（被告等之辯護人於原審似已承認被告
等當時並無訝異之神情，見原審卷第五八頁），亦未極力為己辯
護？乙○○所以「神情有點嚴肅，臉色與剛進行檢查時神情明顯
不同」，是否係因事跡敗露所致？乃原審未詳為審認，即逕以葛
海萍等人之證詞、乙○○所提其與葛海萍私下之對話錄音，及關
稅局人員當場以試劑測試酒瓶內白色粉末後，乙○○神情有點嚴
肅等情，即為被告等有利之認定，其此項職權之判斷，難謂合乎
證據法則。究竟實情如何，基於公平正義之維護，自有究明之必
要。原審未詳為勾稽，以釐清真相，即遽行判決，自有未合。檢
察官上訴意旨指摘原判決不當，為有理由，應認仍有撤銷發回更
審之原因。
據上論結，應依刑事訴訟法第三百九十七條、第四百零一條，判
決如主文。
中    華    民    國  九十八  年   十二   月   十七   日
                      最高法院刑事第二庭
                          審判長法官  莊  登  照
                                法官  陳  世  淙
                                法官  徐  昌  錦
                                法官  許  錦  印
                                法官  施  俊  堯
      本件正本證明與原本無異
                                      書  記  官
中    華    民    國  九十八  年   十二   月  二十三  日
                                                      v


司法院資訊處製作；財團法人民間司法改革基金會備份。
